臺灣高等法院臺中分院民事判決　92年度重訴字第54號
原　　　告　豐銀綜合證券股份有限公司
法定代理人　丙○○
訴訟代理人　江旻書　律師
被　　　告　吳雅惠會計師（即丁○○之承受訴訟人）
　　　　　　袁震天律師（即丁○○之承受訴訟人）
前列二人共同
訴訟代理人　乙○○
被　　　告　戊○○原名黃祝）.
　　　　　　甲○○
　　　　　　　　　　（
上列原告因被告違反證券交易法上訴案件，提起刑事附帶民事訴
訟，經本院刑事庭移送前來（92年度附民字第59號），本院於民
國94年7月19日辯論終結，判決如左：
    主  文
被告應連帶給付原告新臺幣參億玖仟肆佰捌拾參萬肆仟參佰參拾
參元，及自民國八十七年十一月二十五日起至清償日止按年息百
分之五計算之利息。
訴訟費用由被告連帶負擔。
本判決於原告以新臺幣壹億參仟壹佰陸拾壹萬元為被告供擔保後
，得假執行。
    事實及理由
甲、聲明部分：
一、原告方面：(一)被告袁震天、吳雅惠（即丁○○之承受訴訟人
    ）、戊○○、甲○○應連帶給付原告新台幣（下同）
    3億9483萬4333元，及自民國87年11月25日起至清償日止，
    按年息百分之五計算之利息。(二)訴訟費用由被告連帶負擔。
    (三)原告願供擔保請准宣告假執行。
二、被告袁震天、吳雅惠、戊○○方面：(一)駁回原告之訴。(二)訴
    訟費用由原告負擔。
三、被告甲○○未到庭或以書狀為何聲明。
乙、陳述及理由部分：
壹、程序方面：
一、被告甲○○經合法通知，無正當理由未到庭，核無民事訴訟
    法第386條各款情形，爰依原告聲請由其一造辯論而為判決
    。
二、按訴之變更或追加，非經他造同意，不得為之，但民事訴訟
    法第255條1項第2款至第6款情形，不在此限，民事訴訟法第
    446條第1項定有明文。又訴狀送達後，原告不得將原訴變更
    或追加他訴，但擴張或減縮應受判決事項之聲明者，不在此
    限，民事訴訟法第255條第1項第3款亦有明文。經查，原告
    原起訴請求被告應連帶給付6億4932萬1500元本息，嗣減縮
    請求金額為被告應連帶給付3億9483萬4333元本息，核屬前
    開法條規定之減縮應受判決事項之聲明，無庸經被告同意，
    應予准許。
三、原告起訴列為被告之丁○○業經臺灣臺中地方法院（下稱臺
    中地院）於92年8月21日以92年度破字第17號裁定宣告破產
    ，及選任袁震天律師、吳雅惠會計師為破產管理人，上開破
    產管理人二人業於92年11月27日向本院聲明承受訴訟，有裁
    定書、臺中地院92年8月26日中院松民儀九十二破一七字第
    73694號公告影本各一份、民事聲明承受訴訟狀一份在卷為
    憑（見本院卷(一)第6-10、13-15頁），核無不合，併予敘明。
貳、實體方面：
一、原告方面：
(一)、原告起訴狀所載被告丁○○，因被宣告破產，其破產管理人
    袁震天律師及吳雅惠會計師已聲明承受本件訴訟，依最高法
    院52年台上字第872號判決要旨，應認承受訴訟之聲明合法
    並有理由，得續行本件訴訟。
(二)、原告依民法第184條、第185條規定，請求被告給付如聲明所
    示金額：
  (1)按因「故意或過失，不法侵害他人之權利者，負損害賠償責
    任。違反保護他人之法律，致生損害於他人者，負損害賠償
    責任」、「數人共同不法侵害他人之權利者，連帶負損害賠
    償責任。」、「負損害賠償責任者，除法律另有規定或契約
    另有訂定外，應回復他方損害發生前之原狀。因回復原狀而
    應給付金錢者，自損害發生起，加給利息。」此民法第184
    條、第185條、第213條第1、2項定有明文，合應敘明。
  (2)丁○○及被告甲○○、戊○○等違約交割之犯罪行為致原告
　　受損害乙節，業經　鈞院刑事庭90年度上重訴字第21號刑事
　  判決 (以下稱刑事判決)認定無訛：
    I刑事判決以「丁○○於87年11月23日深夜至翌日凌晨之間
　　　，得悉將有不利廣三集團之消息披露，研判順大裕、台中
　　　商銀股票之價格勢將崩跌，導致其無法計算之龐大損失，
  　　為維護其個人之財產，遂另行基於概括之犯意，逆向操作
    　，明知對於在證券交易所上巿之有價證券，不得有在集中
      交易巿場報價，業經有人承諾接受而不實際成交或不履行
      交割，足以影響巿場秩序之行為，竟決定自87年11月24日
      起，違約交割廣三集團前於87年11月21日起以人頭帳戶所
      買賣之順大裕、台中商銀股票；同時基於概括之犯意，為
      掩飾、隱匿廣三集團原足以支付交割買賣順大裕、台中商
      銀股票之款項，竟決定違約交割不予支出所得之財產上利
      益，使違約交割之損失套至證券商，甚至集中市場交割結
      算基金。丁○○乃於87年11月24日凌晨，在廣三集團內，
      召集甲○○、戊○○、訴外人賴麗詠、葉春樹、陳靜坤、
      高年豐等多名廣三集團各事業部門之執行長或財務處主管
      等人，其二姐曾淑惠亦與會，丁○○即告知渠等違約交割
      及洗錢之計劃。而甲○○、戊○○共同負責完成廣三集團
      買賣順大裕、台中商銀股票之交割手續，明知對於在證券
      交易所上巿之有價證券，不得有在集中交易巿場報價，業
      經有人承諾接受而不實際成交或不履行交割，足以影響巿
      場秩序之行為，卻另行起意，與丁○○共同基於概括犯意
      之聯絡，依丁○○之指示，於87年11月24日早上6時許，
      緊急聯絡不知情之財務處人員回辦公室加班，全面抽換原
      於87年11月23日晚間10時許所備妥欲供翌（24）日交割之
      匯款單等資料，重新製作匯款單、取款條，不履行自87年
      11 月24日起之交割款（24日應付21日買進股票之交割款
      ）；丁○○、甲○○、戊○○並指示不知情之石曜郎、陳
      志平於87年11月24日股市開市後，一方面以訴外人楊惠美
      、毛秀玉、詹鳳琴、張石玉、王志能、洪張蕙、鄭琇鳳、
      鄧勝源、王正庸、楊素嘉、黃趙素英、趙桂花、朱淑霈、
      王佩勳、林杏珍、林雯菁、陳佩芳、方寶愛、朱正仁、朱
      昭仁、林淑惠、竇蓉芳、陳洽雄、鄭阿妙、李垂倫、鄭陳
      花守、李麗茹、林伯樁、鄭振雨、林忠賢、王玉鳳、王科
      甲、高天章、許石松、黃水鴨、蔡文強、范明靜、江東成
      、江李玉葉、林梅竹、千友營造股份有限公司、林潮茂、
      宋名娜、陳世香、蔡青柏、陳柳月、陳娜慧、葉春樹等人
      頭戶（即本院90年度上重訴字第21號刑事判決附註三所示
      人頭戶）大量買進順大裕、台中商銀之股票，而違約不交
      割；另一方面以裕寶投資公司、翰誠國際投資、王天送、
      何忠義、徐金禾、甲○○、謝雪如、蕭淑瑜、宋名娜、游
      秋芹、黃姿菁、陳靜坤、陳世香、陳靜文、施偉光、林翠
      郁、王博泉、李秀霞、蔡青柏、蔡美蘭、邱金葉、黃碧玉
      、林小煥、林政權、陳柳月、陳秀枝、陳娜慧、黃祝（即
      被告戊○○）、林清華、陳佩雲、楊淑瑤、蔡昔奇、蔡來
      儀、謝慶昌、葉文珍、徐香蘭、葉春樹、葉淑慎、范明靜
      、江建棟、江東成、江東璟、江李玉、瞿江雪、林江有、
      黃書得、江淑蓉、林梅竹、林劭優等人頭戶（即上開刑事
      判決附註四所示之頭戶）大量賣出順大裕股票，以收取交
      割款。嗣廣三集團於87年11月21日、23日、24日，在環球
      證券台中分公司、永昌證券大里分公司、太平洋證券台中
      分公司、原告豐銀證券股份有限公司崇德分公司、建弘證
      券豐原分公司、台中商銀台中分公司、中興證券台中分公
      司、大裕證券、彰化商業銀行、大府城證券台中分公司、
      國寶證券等證券商處，以葛蓓蓓、蔡青柏、何忠義、陳柳
      月、蕭淑瑜、陳娜慧、宋名娜、陳靜坤、林政權、施偉光
      、徐香蘭、李秀霞、林清華、瀚誠公司（代表人王天送）
      、裕寶公司（代表人蔡來儀）、謝雪如、黃碧玉、黃祝、
      林小煥、蔡來儀、王博泉、游秋芹、葉文珍、邱金葉、甲
      ○○、陳秀枝、陳靜文、王天送、陳佩雲、林翠郁、葉春
      樹、楊淑瑤、謝慶昌、陳世香、葉淑慎、黃姿菁、江淑蓉
      、黃書得、蔡美蘭、蔡昔奇、江李玉葉、江東成、江東璟
      、江建棟、林江有、林邵優、林梅竹、瞿江雪、范明靜、
      徐金禾等人開立之人頭帳戶，所買賣之順大裕、台中商銀
      股票，自87年11月24日起至26日止，共連續發生詳如附註
      四所示之鉅額違約交割，違約總金額達84億2933萬8300元
      。．．．丁○○、甲○○、戊○○等人上開共同連續違約
      交割之行為，已嚴重影響證券巿場之交易秩序。丁○○、
      甲○○、戊○○上述違約交割之總額雖高達84億2933萬
      8300元，惟嗣後經各券商處分股票（即由各券商代墊款交
      割買入股票後，再行賣出）、沖抵股款（即券商以應支付
      廣三集團之交割款，沖抵廣三集團應付之交割款）後，因
      違約交割而受有損害之券商為：(一)大府城證券台中公司受
      有8261萬1625元之損害；(二)豐銀證券崇德分公司受有3億
      9483萬4333元之損害；(三)華南永昌證券公司受有5637萬
      6723元之損害；(四)台中商銀證券商受有18億2124萬9626元
      之損害；(五)國寶證券公司（含向上分公司）受有8億4532
      萬8400元之損害；(六)彰化商銀證券商受有28億8617萬9790
      元之損害，以上合計60億8658萬497元。丁○○因違約交
      割所得之財產上利益則為此60億8658萬497元。」（以上
      見刑事判決事實欄肆二，第76頁第2行以下至第79頁第9行
      ）。
    II前述違約交割係丁○○及被告戊○○、甲○○所主導，人
　　　頭戶均不知違約交割情形（見刑事判決理由欄肆三，第
      608頁倒數第5行以下至第668頁第8行）。
    III原告因被告等違約交割受有新台幣3億9483萬4333元之損害
      （見刑事判決理由欄肆三(五)２，第648第12行至第18行）。
  (3)另刑事判決亦認丁○○與被告甲○○、戊○○等基於共同犯
　　意聯絡，共同隱匿、掩飾前述違約交割所得之財產利益，共
  　60億8658萬497元，犯洗錢防制法第9條第1項之罪，足堪認
    定，應負責發還被害人豐銀證券公司等6家券商，其中原告
    部分即為3億9483萬4333元（見刑事判決事實欄伍，第80頁
    第5行以下至第85頁第13行；理由欄伍，第680頁第11行以下
    至第705頁第10行；刑事判決附註6，第1100頁至第1103頁）
    。
  (4)依上述，原告爰依民法第184條、第185條規定請求如訴之聲
    明第一項。
(四)、被告袁震天即丁○○之破產管理人93年1月15日答辯（二）
    狀略以：本院90年度上重訴字第21號刑事判決所認定之事實
    ，依判例之旨，非當然有拘束本件民事訴訟事實認定之效力
    ，是被告是否如原告所主張應負損害賠償責任，請就原告主
    張之事實及聲明之證據，依法調查斟酌，決定取捨；原告逾
    期申報破產債權，被告正循破產程序處理中云云，然以：
  (1)刑事判決所為之事實認定，民事法院並不當然受其拘束，民
　　事法院得援用刑事案件既存之訴訟資料，自行調查證據、認
　　定事實，依自由心證判斷事實之真偽，此最高法院判例、決
　  議所揭櫫。本院不當然受本院90年度上重訴字第21號刑事判
    決認定之事實拘束。而原告援引該刑事判決之事實理由為本
    件請求之依據，查該判決揭載丁○○、戊○○、甲○○主導
    違約交割股票致原告受有3億9483萬4333元損害，並臚列台
    灣證券交易所87年12月29日台證（87）密字第41908號及所
    附件「順大裕股份有限公司股票分析查核報告」、「台中區
    中小企業銀行股份有限公司股票分析查核報告」（見刑事判
    決第608頁第16行以下至第646頁）、財政部證期會87年12月
    28日（87）台財證(二)字第105161號函及附件「蔡青柏等50人
    涉及順大裕、中企股票違約交割明細表」（見刑事判決第
    646第4行至第651頁）、違約交割戶蔡來儀、王天送、邱金
    葉、王博泉、李秀霞、蕭淑瑜、陳佩雲、陳秀枝、楊淑瑤、
    黃姿菁、陳世香、徐金禾、何忠義、葉文珍、陳柳月、徐香
    蘭、陳靜坤、林小煥、林政權、黃碧玉、林翠郁、陳靜文、
    葉淑慎、宋名娜、葛蓓蓓、謝雪如、陳娜慧等人之供述並其
    等違約交割明細表（見刑事判決第651頁至第659頁）及刑事
    被告石曜郎、楊淑瑤、陳靜坤、葉春樹、戊○○、賴麗詠之
    供述（刑事判決第659頁第7行以下至第663頁第7行）為依據
    ，論述綦詳，該等證據資料應足以認定本件原告之主張為有
    理由。
  (2)另被告所陳原告逾期申報破產債權乙節，查原告因未受破產
　　法第65條第2項通知致未依公告申報破產債權，已依法聲請
  　准予回復原狀俾申報破產債權（原證一）；而法院於93年2
    月27日第一次債權人會議假台灣台中地方法院大禮堂召開時
    ，當場裁定原告對丁○○之債權屬已知債權，應准予申報；
    又法院已知之債權或起訴在破產宣告之前有執行名義之債權
    ，雖逾申報期限，仍得就破產財團而受清償，仍得依破產程
    序進行（司法院解字第1673號解釋）。且以破產程序均無涉
    於本件訴訟之攻擊防禦，併應敘及。
(五)、被告 (丁○○之破產管理人)答辯(三)狀辯稱「原告主張之損
    害賠償金額乃其單方面所製作之文書，無相關之憑證足以證
    明其之主張為真」云云，乃　鈞院庭諭原告提出因丁○○等
    違約交割所受損害之依據，查：
  (1)刑事判決理由認定廣三集團87年11月24日違約交割順大裕之
　　股票，應係被告丁○○、戊○○、甲○○所主導，並引台灣
  　證券交易所87年12月29日台證（87）密字第41908號函及所
    附分析報告指順大裕股票部份豐銀證券崇德分公司違約金額
    五七三、八一○千元，台中企銀股票部分豐銀證券崇德分公
    司違約金額一四○、四六○千元（見判決書第608頁至第643
    頁）；被告丁○○、戊○○、甲○○違約交割致豐銀證券崇
    德分公司受有中企股票計1億899萬元、順大裕股票計4億
    1446萬3564元之違約交割損害。嗣中企股票違約交割款項已
    處置完畢；順大裕股票部分則以廣三集團所使用之陳佩雲帳
    戶內留置款1962萬9231元沖抵，是廣三集團目前尚積欠豐銀
    證券崇德分公司3億9483萬4333元（見判決第648頁第12行以
    下及該案卷第15宗第216至236頁，第34宗第237至239頁）；
    另上述刑事決判主文中被告丁○○及戊○○部分分別諭知「
    如附註六編號一、三部分犯罪所得應發還被害人大府城證券
    等六家券商」（見刑事判決第13頁第5、9、10行；第14頁第
    6、7、8行），而附註6編號1、3（見刑事判決第1100、1101
    頁）揭載：「違反洗錢防制法之被告，應負責發還被害人大
    府城證券公司、豐銀證券公司、華南永昌證券公司、台中商
    銀證券商、國寶證券公司及彰化商銀證券商（下稱大府城證
    券等6家券商）之款項。一、被告丁○○應將違反洗錢防制
    法之犯罪所得60億8658萬497元，發還被害人大府城證券等
    六家券商，由各家證商按其所受之損害額占總損害額之比例
    發還之。．．．豐銀證券崇德分公司受有3億9483萬4333元
    之損害．．．」，應已可證原告確因丁○○等之違約交割受
    有如訴之聲明金額之損害。
  (2)原告準備書(三)狀亦提出原證2、3具證因丁○○等之違約交割
　　犯行致受有3億9483萬4333元之損害。
(六)、被告戊○○辯稱其亦係人頭戶，不可能有違約交割犯意，且
    非丁○○集團核心份子，根本無法參與決策，對於87年11
    月24日起不履行順大裕、中商銀股票股款交割之行為及沒有
    共同犯意可言云云，然查：刑事判決認定 （見三(二)所述）
    被告戊○○、甲○○與丁○○共同基於概括犯意之聯絡，共
　　同主導87年11月24日起廣三集團違約交割順大裕、中商銀股
  　票之行為，分處四年、八年不等有期徒刑，而此犯罪行為造
    成原告受有如訴之聲明金額之損失，被告戊○○辯稱其無侵
    權故意云云，難令人採信。
二、被告則以：
(一)、被告袁震天、吳雅惠部分：
  (1)按「刑事訴訟判決所認定之事實，並非當然有拘束民事訴之
    效力，．．．」、「刑事判決認定之事實，並無當然拘束獨
    立民事訴訟之效力，．．．．」，最高法院66年度台上字第
    1726號、67年度台上字第1402號民事判例、88年度台上字第
    2514號、86年度台上字第2060號判決有參，民事法院就當事
    人主張之事實，及其所聲明之證證，仍應自行調查，斟酌取
    捨。原告起訴主張丁○○有違反證券交易法第155條第1項第
    1款所定違約交割行為，而應依民法第184條、第185條規定
    負損害賠償責任，惟綜觀原告所舉證據，盡為前開90年度重
    訴字第21號刑事判決所認定之事實，揆諸前開說明，即非當
    然有拘束本件民事訴訟事實認定之效力，被告是否應負損害
    賠償責任，仍應由　鈞院就原告主張之事實及聲明之證據，
    依法調查斟酌，決定取捨。
  (2)原告前於破產債權申報期間（自92年8月21日起至同年11月
    20日止）經過後之92年12月9日就其所主張對丁○○之損害
    賠償債權，向被告即丁○○之破產管理人提出破產債權申報
    ，惟因其係逾期申報，被告正循破產程序處理中。
(二)、被告戊○○部分：
  (1)84年間丁○○為取得中企經營權，即利用員工等人頭戶大量
    購買該股票並長期持有，85年間丁○○更有心取得順大裕經
    營權，而利用更多的員工之人頭戶大量購買該股股票。被告
    戊○○和其他資深員工葉春樹、葉文珍、何忠義、宋名娜、
    陳靜坤、陳秀枝、黃姿菁、楊淑瑤等人被動地為丁○○所利
    用之人頭。從單憑大量開戶豈可認定被告等人頭戶對廣三之
    違約交割至少有不確定故意之認知，況違約交割所造成之不
    利益，被告若有此違約交割之認知，在亳無獲得任何利益之
    情況下，被告縱使至愚，亦不致為保住工作而使自己身負2
    億多元債務之理。
  (2)被告並未負責下單買賣股票，如何知悉其至阻止丁○○在渠
    等帳戶違約交割，縱使丟掉飯碗，亦會斷然拒絕，豈會淪至
    信用破產，含冤入獄後仍訟迄今。
  (3)被告確屬丁○○所利用之人頭帳戶，僅係提供廣三集團使用
    ，至於違約交割帳戶之資金存提流向與被告無關，被告既無
    參與違約交割帳戶資金之調度、存提，自無洗錢防制法第9
    條第1項規定之上開掩飾等行為。
  (4)被告於87年11月23日晚上與部門同事均加班完成預備次日交
    割之傳票整理，送呈主管甲○○處核閱，當日報表顯示集團
    資金綽綽有餘足以完成交割，殊不知87年11月24日丁○○決
    策並與其親信、家人等，不但沒有完成交割，且移動了所有
    人頭戶的資金，致被告於87年11月24及同年月25日兩日之違
    約交割金額高達2億多元。被告在發現公司作如此自私草率
    的行為，憤而離開公司，拒絕配合再被利用。爾後基於員工
    立場，不敢向公司索回存摺、印章、公司亦未退還員工存摺
    和印章，印章及存摺均由公司保管，被告無從控制帳戶被繼
    續使用，致有2億多元鉅額違約交割金額，廣三丁○○更利
    用與證券商等談判抵帳，原告公司即是其一，使被告身敗名
    裂，一生積蓄化為烏有，悽慘程度筆墨難以形容，縱使至愚
    ，當不致協助廣三集團炒作操縱順大裕股票，致陷入如此不
    堪窘狀。
  (5)財務部門僅係辦理平日交割整理業務，絕無涉及股票買賣之
    實際操作，更不應該不將老闆與受僱人之身分區隔，亦經將
    經營者之決策角色與受僱人之工作性質加以區隔，甚至將二
    者混為一談，將企業負責人與受僱人視為共犯結構，根本違
    背事實。
  (6)被告與丁○○非親非故，更非參與決策之核心人物，冤有頭
    ，債有主，被告原來家境小康，單憑受薪之源，獨力扶養子
    女，所擁有之一棟公寓及些許存款，皆因受公司拖累而遭扣
    押並被拍賣，被告可稱家破人散，一貧如洗，奉勸原告秉持
    良心，莫再枉費心機。
(三)、被告甲○○未於言詞辯論期日到庭，亦未提出書狀為任何聲
    明或陳述。
三、經查：
(一)、原告主張丁○○於87年11月23日深夜至翌日凌晨之間，得悉
    將有不利廣三集團之消息披露，研判順大裕、台中商銀股票
    之價格勢將崩跌，導致其無法計算之龐大損失，為維護其個
    人之財產，遂另行基於概括之犯意，逆向操作，明知對於在
    證券交易所上巿之有價證券，不得有在集中交易巿場報價，
    業經有人承諾接受而不實際成交或不履行交割，足以影響巿
    場秩序之行為，竟決定自87年11月24日起，違約交割廣三集
    團前於87年11月21日起以人頭帳戶所買賣之順大裕、台中商
    銀股票；同時基於概括之犯意，為掩飾、隱匿廣三集團原足
    以支付交割買賣順大裕、台中商銀股票之款項，竟決定違約
    交割不予支出所得之財產上利益，使違約交割之損失套至證
    券商，甚至集中市場交割結算基金。丁○○乃於87年11月24
    日凌晨，在廣三集團內，召集甲○○、戊○○、及賴麗詠、
    葉春樹、陳靜坤、高年豐等多名廣三集團各事業部門之執行
    長或財務處主管等人，其二姐曾淑惠亦與會，丁○○即告知
    渠等違約交割及洗錢之計劃。而甲○○、戊○○共同負責完
    成廣三集團買賣順大裕、台中商銀股票之交割手續，明知對
    於在證券交易所上巿之有價證券，不得有在集中交易巿場報
    價，業經有人承諾接受而不實際成交或不履行交割，足以影
    響巿場秩序之行為，卻另行起意，與丁○○共同基於概括犯
    意之聯絡，依丁○○之指示，於87年11月24日早上6時許，
    緊急聯絡不知情之財務處人員回辦公室加班，全面抽換原於
    87年11月23日晚間10時許所備妥欲供翌（24）日交割之匯款
    單等資料，重新製作匯款單、取款條，不履行自87 年11月
    24日起之交割款（24日應付21日買進股票之交割款）；丁○
    ○、甲○○、戊○○並指示不知情之石曜郎、陳志平於87年
    11月24日股市開市後，一方面以楊惠美、毛秀玉、詹鳳琴、
    張石玉、王志能、洪張蕙、鄭琇鳳、鄧勝源、王正庸、楊素
    嘉、黃趙素英、趙桂花、朱淑霈、王佩勳、林杏珍、林雯菁
    、陳佩芳、方寶愛、朱正仁、朱昭仁、林淑惠、竇蓉芳、陳
    洽雄、鄭阿妙、李垂倫、鄭陳花守、李麗茹、林伯樁、鄭振
    雨、林忠賢、王玉鳳、王科甲、高天章、許石松、黃水鴨、
    蔡文強、范明靜、江東成、江李玉葉、林梅竹、千友營造股
    份有限公司、林潮茂、宋名娜、陳世香、蔡青柏、陳柳月、
    陳娜慧、葉春樹（即本院90年度上重訴字第21號刑事判決附
    註三所示人頭戶）等人頭戶大量買進順大裕、台中商銀之股
    票，而違約不交割；另一方面以裕寶投資公司（下稱裕寶公
    司）、翰誠國際投資、王天送、何忠義、徐金禾、甲○○、
    謝雪如、蕭淑瑜、宋名娜、游秋芹、黃姿菁、陳　靜坤、陳
　　世香、陳靜文、施偉光、林翠郁、王博泉、李秀霞、蔡青柏
  　、蔡美蘭、邱金葉、黃碧玉、林小煥、林政權、陳柳月、陳
    秀枝、陳娜慧、黃祝（即被告戊○○）、林清華、陳佩雲、
    楊淑瑤、蔡昔奇、蔡來儀、謝慶昌、葉文珍、徐香蘭、葉春
    樹、葉淑慎、范明靜、江建棟、江東成、江東璟、江李玉、
    瞿江雪、林江有、黃書得、江淑蓉、林梅竹、林劭優等人頭
    戶（即上開刑事判決附註四所示之頭戶）大量賣出順大裕股
    票，以收取交割款。嗣廣三集團於87年11月21日、23日、24
    日，在環球證券台中分公司、永昌證券大里分公司、太平洋
    證券台中分公司、原告公司崇德分公司、建弘證券豐原分公
    司、台中商銀台中分公司、中興證券台中分公司、大裕證券
    、彰化商業銀行、大府城證券台中分公司、國寶證券等證券
    商處，以葛蓓蓓、蔡青柏、何忠義、陳柳月、蕭淑瑜、陳娜
    慧、宋名娜、陳靜坤、林政權、施偉光、徐香蘭、李秀霞、
    林清華、瀚誠公司（代表人王天送）、裕寶公司（代表人蔡
    來儀）、謝雪如、黃碧玉、黃祝、林小煥、蔡來儀、王博泉
    、游秋芹、葉文珍、邱金葉、甲○○、陳秀枝、陳靜文、王
    天送、陳佩雲、林翠郁、葉春樹、楊淑瑤、謝慶昌、陳世香
    、葉淑慎、黃姿菁、江淑蓉、黃書得、蔡美蘭、蔡昔奇、江
    李玉葉、江東成、江東璟、江建棟、林江有、林邵優、林梅
    竹、瞿江雪、范明靜、徐金禾等人開立之人頭帳戶，所買賣
    之順大裕、台中商銀股票，自87年11月24日起連續違約交割
    ，違約總金額達84億2933萬8300元。被告丁○○、甲○○、
    戊○○等人上開共同連續違約交割之行為，已嚴重影響證券
    巿場之交易秩序。丁○○、甲○○、戊○○上述違約交割之
    總額雖高達84億2933萬8300元，惟嗣後經各券商處分股票（
    即由各券商代墊款交割買入股票後，再行賣出）、沖抵股款
    （即券商以應支付廣三集團之交割款，沖抵廣三集團應付之
    交割款）後，原告因被告等人違約交割行為受有3億9483萬
    4333元損害，丁○○因違約交割由原告處所得之財產上利益
    為此3億9483萬4333元，前述違約交割係丁○○及被告戊○
    ○、甲○○所主導，除戊○○及甲○○以外之人頭戶均不知
    違約交割情形。丁○○與被告甲○○、戊○○二人基於共同
    犯意聯絡，共同隱匿、掩飾前述違約交割所得之財產利益，
    觸犯洗錢防制法第9條第1項之罪，有台灣證券交易所股份有
    限公司87年12月29日台證券市（87）密字第41908號函及所
    附「順大裕股份有限公司股票分析查核報告」、「台中區中
    小企業銀行股份有限公司股票分析查核報告」（見前開刑事
    案卷第36卷第76-103頁）、財政部證期會87年12月28日（87
    ）台財證券(二)字第105161號函及所附「蔡青柏等56人涉及順
    大裕、中企股票違約交割明細表」（見上開第36卷第127-132
    頁）、違約交割戶蔡來儀（見上開第36卷第165、169-180頁
    ）、王天送（見上開第36卷第288、290-293頁）、邱金葉（
    見上開第36卷第183、187-196頁）、王博泉（見上開第36卷
    第199、200-207頁）、李秀霞（見上開第36卷第210反面、
    211正面、213-223頁）、蕭淑瑜（見同上第36卷第227、229
    -238貢）、陳佩雲（見同上第36卷第242、247-257頁）、陳
    秀枝（見同上第36卷第259頁反面、263頁）、楊淑瑤（見同
    上第36卷第265頁反面、269頁）、黃姿菁（見同上第36卷第
    271、275-279頁）、陳世香（見上第36卷第280-285 頁）、
    徐金禾（見同上第36卷257-301頁）、何忠義（見同上第36
    卷第306、308-313頁）、葉文珍（見同上第36卷316 頁反面
    、318-326頁）、陳柳月（見同上第36卷第329頁反面、331-
    341頁）、徐香蘭（見同上第36卷第344頁反面、346-358頁）
    、陳靜坤（見同上第36卷第361、363-366頁）、林小煥（見
    同上第36卷第371、372-376頁）、林政權（見同上第36卷第
    380頁反面、384-395頁）、黃碧玉（見同上第36卷第397頁
    反面、第398、401-409頁）、林翠郁（見同上第36卷第411
    頁反面、413-416頁）、陳靜文（見同上第36卷第419頁反面
    、421-425頁）、葉淑慎、宋名娜（見同上第36卷第440頁反
    面、第444-451頁）、葛蓓蓓（見同上第36卷第453頁反面、
    第455-459頁）、謝雪如（見同上第36卷第465頁反面、469
    頁）、陳娜慧（見同上第36卷第471頁反面、475頁）等人在
    法務部調查局台中市調查站（下稱台中市調查站）訊問時供
    稱不知有違法交割之事等語，並有其違約交割明細表附在本
    院依職權調閱之前開刑事第36卷可稽（頁數詳上）、另有原
    告在前開刑事案件審理中提出之91年11月14日（九一）豐銀
    字第268號函及傳真函（見本院90年度上重訴字第21號刑事
    案卷第216-236頁、第34宗第237-239頁）等件在本院依職權
    調閱之本院93年度金上重更(一)字第34號刑事案卷可稽（本院
    90年度上重訴字第21號判決後，經台灣高等法院臺中分院檢
    察署檢察官、丁○○、被告戊○○等人提起上訴後，經最高
    法院發回，由本院刑事庭以93年度上重更(一)字第34號案件審
    理中）。再參以訴外人石曜郎在前開刑事案件審理中經台中
    市調查站訊問時供稱略以：87年11月24日當天以交割應收款
    去支付交割應付款，應該相去不多，不應發生違約交割，主
    因是戊○○於87年11月24日當天上午，命令財務處人員將賣
    出股票帳戶應收款全部領出，又未支付應付款，才造成違約
    交割，顯見是刻意不去交割等語（見上開刑事案卷第6卷第7
    頁反面），訴外人楊淑瑤於87年12月23日在台灣台中地方法
    院檢察署（下稱台中地檢署）偵訊及台中市調查站調查員訊
    問時，均供稱略以：87年11月24日一大早約六點鐘即被通知
    趕往公司，抵達後見丁○○、甲○○、戊○○、．．．等人
    都在場，甲○○及戊○○表示要抽換前一天已作業好的匯款
    單，這些匯款單原先是要支付廣三集團購買上市公司股票之
    交割款，抽換成甲○○提供的帳戶帳號，伊當初以為公司是
    要把支付股票交割的款項多匯一次，當場雖心有疑問，但不
    敢提問，只是配合作業將款單抽換掉，伊後來始知欲違約
    交割等語（見同上刑事案卷第3卷第412頁反面、413 、422
    頁反面、423頁），另於91年5月15日在台中市調查站調查時
    供稱略以: 資金調度都是戊○○所為，伊等在23日晚上就寫
    好匯款單，後來他們臨時說資金變動，但伊不知道他們如何
    調動等語（見本院90年度上重訴字第21號卷(六)第35頁），並
    有87年11月24日重新填載之匯款帳戶明細表在前開刑事案卷
    可稽（見同上本院第21號案卷第24-28頁），訴外人林翠
    郁於91年7月31日在本院刑事庭審理前開第21號刑事案件時
    ，證稱略以：券商將成交單交給財務課後，財務課的人員會
    開支出請款單，經理戊○○會向伊講由何帳戶匯出去，伊再
    依支出請款單製作匯款單；87年11月24日是楊淑瑤向伊等出
    納課的人講要抽換單，因平常就有抽換單的情形，所以當時
    伊等出納課的人就一直寫，並無去思考抽換單有無問題之事
    ；當天是公司的人打電話到伊家，要伊提早上班，所以伊當
    天就比平常早一點上班，因伊家就在公司附近，伊到達公司
    時，楊淑瑤與黃碧玉均當未到公司，伊到公司時也不知道要
    作何事，是直到楊淑瑤來了以後，其才指示要辦理抽換單之
    事，原先伊等已辦好要在24日交割，伊並不知道是何原因要
    抽換單，當天抽換單就無按照平常的程序辦理了，經理（即
    黃祝）才有權利決定抽換單，但24日當天是楊淑瑤要伊抽換
    單的，之前亦常常有抽換單的情形發生等語（見本院前開第
    21號刑事案卷(十)第35-40頁），另於92年4月9日在本院刑事
    庭審理前開第21號刑事案件時，證稱略以：當天（即87年11
    月24日）很亂，有很多人參與抽換單，但到底有多少人及哪
    些部門的人參與，伊並不清楚，當天早上抽換單時，是由經
    理戊○○負責指揮，本來於11月23日就已經準備好匯款單要
    交割等語（見本院前開第21號刑事案卷第17、18頁），並
    有財務處財務室（課）人員已製作完成為履行87年11月21日
    、23日交割之支出請准單影本在本院前開刑事案卷可稽（見
    本院前開第21號刑事案卷第22、23頁）。另參以被告戊○
    ○於87年12月22日在台中市調查站調查時，供稱略以：石曜
    郎於87年11月22日（應係21日之誤）所買進之順大裕、台中
    商銀股票，財務室、出納室等單位約於87年11月23日晚間完
    成交割事項之準備，但87年11月24日凌晨零時30分許，賴麗
    詠以電話聯絡伊速回廣三集團，約至凌晨3、4時許，丁○○
    找伊、甲○○、賴麗詠、黃碧玉．．．等人會商，丁○○表
    示今（24日）媒體將刊登不利廣三集團之消息，另放空集團
    亦將對順大裕、台中商銀股票不利，事態嚴重，並交待甲○
    ○和出納室人員緊急處理一些事情，．．．（見本院前開刑
    事案卷第3卷第230頁反面），於90年3月7日在本院刑事庭審
    理前開第21號刑事案件時供稱略以：87年11月24日凌晨到場
    的有曾淑惠、高年豐、陳靜坤、葉春樹、賴麗詠、甲○○、
    丁○○、伊有聽到丁○○說要用賴惠伶（即賴麗詠）的美國
    帳戶匯款等語（見台中地院88年度重訴字第367號刑事案卷
    第486頁）。訴外人賴麗詠於91年6月19日在本院刑事庭審
    理前開第21號刑事案件時，供稱略以：87年11月23日晚上，
    伊在公司加班，後來中企的董監事葉健人、張輝雄、陳福水
    等人來找丁○○，剛好丁○○要出去，要伊招待這些人，並
    要伊陪同他們去劉松藩在台中市○○路之住處，到此時伊才
    知道是因為工商時報的記者要刊登中企冒貨案的事情，所以
    這些中企的董監事就是要來討論如何解決此事的方法，但在
    劉松藩處所並無討論出結果，約在24日凌晨2點左右，就又
    回到廣三集團的辦公室，當時伊與中企的董監事被安排在公
    司副總裁的辦公室，當時中企方面又叫了曾品源、顏志達過
    來，而丁○○、黃祝、甲○○就在總裁的辦公室會，而丁○
    ○就兩邊跑來跑去，約在當日凌晨4、5點左右，伊出來上
    所時，遇見葉春樹，並問他為何在此．其稱公司有事要其過
    來，伊並進入總裁的辦公室，後來早上5、6點左右，早報出
    來確定有刊登出中企冒貸案的消息，所以中企的人員就說要
    北上去證期會處理相關的事情，所以伊就去向丁○○報告中
    企的人員要北上之事，後來丁○○就叫伊與高年豐去辦公室
    見他，此時在總裁的辦公室裡，有丁○○、甲○○、戊○○
    、葉春樹、陳靜坤等人，不久，曾淑惠也來了，當時他們講
    既然報紙已經刊登了，公司可能撐不住，他們又說要將公司
    現有的錢移到旁邊去，當時戊○○拿給伊看的資料顯示，至
    23日止公司現有的錢尚有18億多元，另外有一部分要領現金
    ，就由葉春樹負責叫工務部的人員去領，此後的發展伊就不
    清楚，．．．伊並不知道他們將錢如何轉的，後來伊並不知
    道公司違約交割的錢會如此大，因公司當時尚有18億多元，
    且事後才知道11月21日、23日股票交易之金額，賣超是大於
    買超約5億多元，應不會造成違約交割，不知為何24日會購
    買了34億多元的股票，並造成違約交割，嗣後伊去找丁○○
    ，問他為何會違約交割如此多的金額，丁○○當時卻對伊說
    ，如不違約交割，他家人的股票將無法處理掉等語（見本院
    前開刑事第21號卷(七)第368、369頁）。綜上各述，足認廣三
    集團財務處財務處、出納室等單位在87年11月23日晚間10許
    ，即已完成交割事項作業，卻自87年11月24日起連續三個營
    業日，刻意對於順大裕、台中商銀股票買盤及賣盤均違約交
    割，應係源自丁○○得悉不於廣三集團之訊息將被披露，如
    不違約交割，丁○○與其家人的股票將無法處理，因而召集
    緊急會議，指示知情之黃時任財務處處長甲○○、財務處經
    理黃芳藢等人，由甲○○、戊○○二人於87年11月24日上午
    命令財務處人員將賣出股帳戶應收款全部領出，又未支付應
    付款，致有上開違約交割行為，並造成原告有前開3億9483
    萬4333元損害，另戊○○於87年11月25日與石曜郎共同前往
    台灣銀行台中分行開戶存入3億元，並開成面額均為2千萬元
    之支票15張，由銀行出來後，在車上交給曾淑惠，再由曾淑
    惠交給甲○○等情，業據戊○○於87年12月22日在台中市調
    查站訊問時供稱明確（見上開刑事案卷第3卷第2324 頁），
    核與石曜郎在台中市調查站供述情節相符（見同上刑卷第1
    卷第339頁、台中地院88年度訴字367號卷(八)第226頁、本院
    90年度上重字第21號卷(十五)第91頁），並有「台灣銀行存入憑
    條」、「台灣銀行本行支票申請書代收傳票」影本等件在前
    開刑事案卷可稽（見上開刑事案卷第37卷第32-38頁）。被
    告丁○○、戊○○因上開違約交割及洗錢行為有違修正前證
    券交易法第155條1項第1款、第4款規定，應依同法第171條
    論處，另因洗錢行為觸犯洗錢防制法第9條第1項之罪，其二
    人因而經台中地院刑事庭判處罪刑在案（88年度重訴字第
    367號判決），現由本院刑事庭審理，被告甲○○則經發佈
    通緝中等情，亦經本院依職權調閱上開刑事案卷核閱屬實，
    原告所受上開損害係丁○○、甲○○、戊○○三人上開共同
    違約交割、洗錢之侵權行為所致，堪以認定。被告戊○○辯
    稱其僅是受僱人，並非廣三集團參與決策之核心人物，不應
    與決策者視為共犯，其僅是提供帳戶供廣三集團使用，並未
    參與股票買賣，亦未參與違約交割資金之調度及存提，不知
    該違約交割資金之存提及流向，原告不應向其請求損害賠償
    等語，自無可採。
(二)、被告袁震天、吳雅惠即丁○○之破產管理人抗辯刑事判決所
    為之事實認定，民事法院並不當然受其拘束，民事法院仍應
    自行調查證據、認定事實；另本件原告申報破產債權逾期等
    語。惟按，「刑事訴訟法第499條第1項規定就刑事訴訟所調
    查之證據，視為就附帶民事訴訟亦經調查，及同法第500條
    規定附帶民事訴訟之判決，應以刑事訴訟判決所認定之事實
    為據，係於刑事庭自為附帶民事訴訟之判決者，始有其適用
    。如附帶民事訴訟經移送於民事庭，即為獨立之民事訴訟，
    其裁判不受刑事判決認定事實之拘束。民事庭雖得依自由心
    證，以刑事判決認定之事實為民事判決之基礎，惟依民事訴
    訟法第222條第2項規定，應就其斟酌調查刑事判決認定事實
    之結果所得心證之理由，記明於判決，．．」（最高法院89
　　年度台上字第430號裁判參照），依上說明，如民事庭依自
　  由心證原則，斟酌採用刑事訴訟之證據，並記明得心證結果
    於判決，則非法所不許，是被告抗辯本件刑事判決認定之事
    實不得拘束民事法院，固非不可採，然既經本院依上開原則
    予以斟酌判斷認定事實，自與逕行引用刑事判決認定之事實
    有間，是被告上開抗辯即無可採。再查，原告係於92年1月2
    8日以丁○○為被告提起本件刑事附帶民事訴訟，有刑事附
    帶民事訴訟起訴狀在卷可稽，而丁○○嗣後於92年8月21日
    始經台灣台中地方法院以92年破字第17號裁定宣告破產，並
    經破產管理人袁震天、吳雅惠聲明承受訴訟等情，業如前述
    ，本件起訴並無程式不合之處。另原告因未受通知致未依公
    告申報破產債權，已向台中地院聲請准予回復原狀俾申報破
    產債權，經台中地院於93年2月27 日在其召開之第一次債權
    人會議當場裁定准予申報，嗣雖經破產管理人異議，然當未
    經裁定等情，有原告民事聲請狀影本、台中地院93年10月25
    日九十二年執破春字第七號函各一份在本院卷可稽（見本院
    卷(一)第85、202頁），姑不論原告申報債權與否並不影響其
    起訴之權利，縱認原告申報債權有逾期之事實，然並未經台
    中地院駁回，亦如前述，是被告袁震天、吳雅惠辯稱原告申
    報破產債權逾期等語，無從為有利於其之認定。
四、按「因故意或過失，不法侵害他人之權利者，負損害賠償責
    任。」、「違反保護他人之法律，致生損害於他人者，負損
    害賠償責任。」「數人共同不法侵害他人之權利者，連帶負
    損害賠償責任。」，民法第184條第1項前段、第2項、第185
    條分別定有明文。按「為發展國民經濟，並保障投資，特制
    定本法。」，證券交易法第1條定有明文，是證券交易法制
    定之目的除為發展國民經濟外，並兼顧保障投資人之投資，
    自屬上開法條所謂保護他人之法律。再「為防制洗錢，追查
    重大犯罪，特制定本法。」、「本法所稱洗錢，係指下列行
    為：一、掩飾或隱匿因自己重大犯罪所得財物或財產上利益
    者。二、掩飾、收受、搬運、寄藏、故買或牙保他人因重大
    犯罪所得財物或財產上利益者。」，洗錢防制法第1、2 條
    分別定有明文，是洗錢防制法之目的除追查重大犯罪外，並
    兼保障因上開贓物或重大犯罪之被害人權益，同為上開法條
    規定之保護他人之法律。本件被告三人共同以違法交割及洗
    錢方法侵害原告權利，違反修正前證券交易法第155條第1款
    、第4款規定，應依該法第171條規定論處，違反洗錢防制法
    第9條第1項規定，使原告受有前開損害，原告自得依民法第
    184條第1、2項、第185條規定，請求被告連帶負損害賠償責
    任。從而，原告本於侵權行為之法律關係，請求被告連帶給
    付3億9483萬4333元，及自侵權行為翌日即87年11月25日起
    至清償日止按年息百分之五計算之利息，為有理由，應予准
    許。
五、原告陳明願供擔保，聲請為假執行之宣告，爰酌定相當擔保
    金額予以宣告之。
六、本件事證已臻明確，兩造其餘攻擊防禦方法及舉證，對本件
    判決結果不生影響，無庸逐一論列，併此敘明。
據上論結，本件原告之訴為有理由，依民事訴訟法第385條第1項
前段、第85條第2項、第390條第2項，判決如主文。
中　　華　　民　　國　　94　　年　　8　　月　　2　　日
                      民事第七庭審判長法　官  邱森樟
                                      法　官  盧江陽
                                      法　官  陳賢慧
以上正本係照原本作成。
如對本判決上訴，須於收受判決送達後20日內向本院提出上訴書
狀，其未表明上訴理由者，應於提出上訴後20日內向本院提出上
訴理由書（須按他造人數附具繕本）。
上訴時應提出委任律師為訴訟代理人之委任狀。具有民事訴訟法
第466條之1第1項但書或第2項之情形為訴訟代理人者，另應附具
律師及格證書及釋明委任人與受任人有該條項所定關係之釋明文
書影本。
                                      書記官  瑞芳
中　　華　　民　　國　　94　　年　　8 　　月　　3 　　日
                                        　　　　　　　Ｂ
